【裁判字號】    90,台上,1694
【裁判日期】    900927
【裁判案由】    返還存款
【裁判全文】
最高法院民事判決                                九十年度台上字第一六九四號
    上  訴  人  屏東縣農會
    法定代理人  吳永村
    訴訟代理人  謝秋蘭律師
    被 上訴 人  甲○○
右當事人間請求返還存款事件，上訴人對於中華民國九十年五月十六日台灣高等法院
高雄分院第二審更審判決（八十九年度重上更(一)字第一三號），提起上訴，本院判決
如左：
    主  文
上訴駁回。
第三審訴訟費用由上訴人負擔。
    理  由
本件被上訴人主張：伊於民國八十五年四月六日在屏東縣鹽埔鄉農會（下稱鹽埔農會
）開設帳號為四六二五號之乙種活期儲蓄存款帳戶，當日存入新台幣（下同）一百元
及一千五百萬元、同月八日存入九百萬元及一百五十萬元、同月九日存入八十萬元及
七十萬元、同月二十七日存入一千五百萬元，並先後於八十五年四月十二日、二十三
日、二十九日依序提領一千萬元、一千二百萬元、五百萬元，存款餘額為一千五百萬
零一百元。詎上訴人於八十五年六月十日合併該農會後，竟拒不返還上開存款與伊等
情。基於消費寄託之法律關係，求為命上訴人給付一千五百萬零一百元，及自八十五
年四月二十九日起至八十五年五月二十八日止，其中七十萬元按週年利率百分之四，
其餘一千四百三十萬零一百元按週年利率百分之二；暨自八十五年五月二十九日起至
清償日止，一千五百萬零一百元按週年利率百分之五計付利息之判決。
上訴人則以：被上訴人係為賺取訴外人彭崑城之利息而至鹽埔農會存款，顯已同意彭
崑城使用其存款，並非善意存款人，其帳戶內款項業經彭崑城提領完畢，伊毋庸返還
等語，資為抗辯。
原審以：被上訴人主張其於八十五年四月六日在鹽埔農會開立四六二五帳號之乙種活
期儲蓄存款戶，當日存入一百元，同日並由其妻蘇明芬自合作金庫台南支庫匯入一千
五百萬元，同月八日蘇明芬又分別自合作金庫台南支庫及北台南支庫，各匯入九百萬
元、一百五十萬元，同月九日由訴外人陳麗琴、郭吟倖各自台南市第四信用合作社、
第一信用合作社，分別匯入八十萬元、七十萬元，同月二十七日由其本人自台南市第
三信用合作社匯入一千五百萬元，並於同月十二日、二十三日、二十九日依序各提領
一千萬元、一千二百萬元、五百萬元，及鹽埔農會於八十五年六月十日由上訴人合併
概括承受該農會之事實，有存摺、匯款回條、電匯水單、匯款申請書、合作金庫北台
南支庫九十年二月十五日函等件附卷可稽。上訴人抗辯被上訴人另於八十五年四月十
二日、二十三日、二十九日分別存入一千萬元、一千萬元、五百萬元，並先後於同年
四月八日、二十七日各提領二千五百萬元、一千五百萬元云云，雖提出乙種活期儲蓄
存款帳卡、明細表、取款條等件為憑，惟為被上訴人所否認。查被上訴人所提出之存
摺上，並無上開存、提款之記載，且台灣省合作金庫檢查室於八十五年五月六日至十
四日檢查鹽埔農會信用部之報告，記載該農會有被上訴人兩套帳卡，Ａ卡餘額一百元
，Ｂ卡餘額一千五百萬零一百元，二者相差一千五百萬元，而上訴人所提上開八十五
年四月八日、二十七日提領二千五百萬元、一千五百萬元之取款條，據證人即鹽埔農
會總幹事彭崑城證稱：「是我以鋼板紙模仿甲○○（即被上訴人）之印鑑，而以取款
條取款的，是我領的，非甲○○提領」等語，其並於另案審理中證稱：其係利用鹽埔
農會向來有同意客戶未連同存摺，亦可提領存款，而於事後補登之作業習慣，以偽造
之取款條欺騙農會職員，冒領被上訴人存款云云。而上開取款條上被上訴人之印章乃
轉印之印文，業經法務部調查局鑑定明確，有該局八十六年三月七日鑑定通知書在卷
可按。且彭崑城因偽造並盜領上開存款行為而觸犯偽造文書等罪，亦經判刑確定，有
刑事判決書足稽。上開取款條係彭崑城偽造，利用其在鹽埔農會之地位，及該農會內
部無須連同存摺憑以領款之陋習，而予盜領，並自行製作另一帳卡，用供應付，應可
認定。按乙種活期儲蓄存款之存款人，須持有存摺及與銀行存留印鑑卡印章相符之印
章，始得領取存款。金融機構如對未持存摺之人為付款，不能謂係對債權準占有人為
清償。上訴人對未持有被上訴人存摺之彭崑城付款，要難認已對被上訴人為清償。至
被上訴人存款於鹽埔農會，除有農會存款牌告利息外，尚可自彭崑城處獲得月息二分
半至三分利息等情，固經彭崑城證述無訛，然尚難以此認被上訴人係同意彭崑城使用
其存款，並作為判斷其是否為善意之標準。再者，被上訴人存入款項之時間，係由訴
外人林榮源通知彭崑城，業據彭崑城證述在卷。而被上訴人為此通知，乃係憑以向彭
崑城收領利息，亦據其於屏東縣調查站陳明。彭崑城招攬存款並支付額外利息，僅屬
有無違反鹽埔農會內部規定之問題，並不影響被上訴人與鹽埔農會間之金錢消費寄託
契約，自不得以被上訴人將其存款時間轉知彭崑城，而認被上訴人同意其存款由彭崑
城使用。至被上訴人於八十五年四月十二日、二十三日、二十九日，分別提領一千萬
元、一千二百萬元、五百萬元，彭崑城均適時由他人帳戶依序轉入一千萬元、一千萬
元、五百萬元，供其提領，雖可證明彭崑城事前知悉被上訴人每次提款時間，但被上
訴人所提領者既屬鉅款，其於提領前通知農會，以免農會現金不足，無悖常理。參以
被上訴人將金錢寄託鹽埔農會成立消費寄託契約，該寄託物之利益及危險，於該物交
付時，移轉於農會，被上訴人如何能同意彭崑城使用其存款，且彭崑城如係經被上訴
人同意使用其存款，又何需以鋼版轉印偽造提款條及Ｂ帳卡供被上訴人查帳，上訴人
抗辯被上訴人與彭崑城間，就匯入鹽埔農會之款項，事先有額外利息及使用期限之約
定，形式上存入該農會，實則默許彭崑城使用云云，為無可取。金融機構與客戶間乙
種活期存款契約，具有消費寄託性質，客戶得隨時請求返還。被上訴人在鹽埔農會尚
有乙種活期存款一千五百萬零一百元，上訴人既因合併而負擔該債務，則被上訴人依
消費寄託之法律關係，請求上訴人給付一千五百萬零一百元，及自八十五年四月二十
九日起至八十五年五月二十八日止，其中七十萬元，按週年利率百分之四，其餘一千
四百三十萬零一百元按週年利率百分之二；暨自八十五年五月二十九日起至清償日止
，一千五百萬零一百元按週年利率百分之五計付利息，洵屬正當，應予准許。因而維
持第一審所為上訴人敗訴之判決，駁回其上訴，經核於法並無違背。上訴論旨，就原
審取捨證據、認定事實之職權行使為不當，指摘原判決不當，求予廢棄，非有理由。
據上論結，本件上訴為無理由，依民事訴訟法第四百八十一條、第四百四十九條第一
項、第七十八條，判決如主文。
中      華      民      國     九十     年      九      月    二十七    日
                              最高法院民事第三庭
                                  審判長法官  林  奇  福
                                        法官  陳  國  禎
                                        法官  李  彥  文
                                        法官  陳  重  瑜
                                        法官  黃  秀  得
      右正本證明與原本無異
                                              書  記  官
中      華      民      國     九十     年      十      月     十一     日


司法院資訊處製作；財團法人民間司法改革基金會備份。
